【裁判字號】    96,訴,111
【裁判日期】    970409
【裁判案由】    所有權移轉登記
【裁判全文】
臺灣臺東地方法院民事判決               96年度訴字第111號
原      告  甲○○
訴訟代理人  林長振    律師
被      告  丙○○
訴訟代理人  陳信伍    律師
上列當事人間請求所有權移轉登記事件，本院於民國97年3 月27
日言詞辯論終結，判決如下：
    主      文
原告之訴駁回。
訴訟費用新臺幣壹萬參仟陸佰柒拾貳元由原告負擔。
    事實及理由
一按訴狀送達後，原告不得將原訴變更或追加他訴；但請求之基
  礎事實同一或不甚礙被告之防禦及訴訟之終結者，不在此限，
  民事訴訟法第255條第1項第2款、第7款分別定有明文。查原告
  起訴時之訴訟標的為民法第767 條所有權返還請求權，嗣於訴
  訟繫屬中追加訴訟標的民法第179 條不當得利返還請求權，惟
  二者之基礎事實均為兩造間是否存在借名登記關係，核屬同一
  ，且證據資料得以共通，顯然於被告之防禦及訴訟之終結不甚
  妨礙，則被告雖表示不同意，惟依上開說明，要無不合，是原
  告所為訴之追加，應予准許，合先敘明。
二原告主張：兩造係夫妻關係，坐落於臺東縣卑南鄉○○段第81
  44地號土地，及其上建物同段第365 建號（門牌號碼：臺東縣
  卑南鄉○○村○○路86巷17號）所有權全部（下稱系爭不動產
  ），係原告於民國83年10月11日以新臺幣（下同）390 萬元向
  訴外人李慶憲購入，而借名登記於被告名下。買賣價金390 萬
  元中自備款200萬元部分，由原告以現金方式支付，其餘190萬
  元，則係以被告名義向臺東區中小企業銀行申請貸款後付清。
  而貸款之清償亦是由原告為之。於84年4 月18日清償之40萬元
  貸款部分，實為原告自臺東區中小企業銀行成功分行提領40萬
  元現金後清償之；於84年10月28日清償之50萬元，則是原告以
  出售成功房地所得價金65萬元支付；於85年1 月10日清償之50
  萬元，其中20萬元部分，是原告向原告之父借貸所得，另外30
  萬元，則是原告以標得由訴外人何素琴為會首之合會金支付；
  於85年10月22日清償之50萬元部分，係以換單方式償還銀行，
  換單後之貸款依然由原告負責償還，迄至92年原告始付訖。詎
  於96年2 月16日兩造因細故發生爭吵，被告竟向法院聲請核發
  民事保護令，原告認借用被告名義為所有權人之信任基礎業已
  喪失，爰終止兩造間借名登記契約之法律關係，並依民法第76
  7條所有權返還請求權，及第179條不當得利返還請求權之規定
  ，請求被告為移轉登記等語。併為聲明：被告應將系爭不動產
  所有權全部移轉登記為原告所有。
三被告則以：按夫或妻之財產分為婚前財產與婚後財產，由夫妻
  各自所有，民法第1017條第1 項前段定有明文。本件兩造係於
  66年11月30日結婚，對於夫妻財產制並未特別約定，則應以聯
  合財產制為夫妻財產制。又系爭不動產係於83年10月11日以買
  賣為登記原因登記在被告名下後，迄今仍登記在被告名下，屬
  於兩造婚姻關係存續中被告取得之財產，依上開規定，系爭不
  動產即屬被告所有，原告竟稱兩造間有借名登記關係，顯有誤
  會。又原告主張係向李慶憲購買系爭不動產，然依土地登記簿
  及建築改良物登記簿所載，被告係向訴外人雷文海購買，且系
  爭不動產未曾登記於李慶憲名下，則李慶憲豈有土地及房屋可
  賣與原告？況原告對於購買系爭不動產之資金來源及清償方式
  ，均未舉證以實其說，是原告主張，顯不足採等語資為抗辯。
  併為聲明：原告之訴駁回。
四下列事實，為兩造所不爭執（見本院卷第95至96頁），並有土
  地登記簿（見本院卷第51至56頁）及建築改良物登記簿（見本
  院卷第57至63頁）在卷可稽，自堪信為真實：
  (一)兩造為夫妻關係，於婚姻關係存續中未約定夫妻財產制。
  (二)系爭不動產登記為被告所有，登記原因為買賣，原因發生日
    期為83年10月11日。系爭土地及建物上，有臺東區中小企業
    銀行設定之本金最高限額抵押權228 萬元，存續期間自83年
    12月13日起至113年12月13日止。
  (三)系爭土地所有權人依序為周萬來、莊瀛基、雷文海及被告，
    系爭建物之所有權人則依序為莊瀛基、雷文海及被告。
五得心證的理由：
  原告主張系爭不動產為伊借用被告名義登記，兩造間就系爭不
  動產有借名登記契約存在，因伊已終止借名登記契約，故請求
  被告將系爭不動產所有權移轉登記與伊，被告則否認兩造間有
  何借名登記契約之存在，並以前詞置辯，則本件首應審究者乃
  原告與被告間有無借名登記契約存在？經查：
  (一)按夫妻未以契約訂立夫妻財產制者，除本法另有規定外，以
    法定財產制為其夫妻財產制、聯合財產制中，夫或妻於結婚
    時所有之財產，及婚姻關係存續中取得之財產，為夫或妻之
    原有財產，各保有其所有權，74年6月3日修正公布之民法第
    1005條、第1017條第1 項分別定有明文。查兩造於66年11月
    30日結婚，婚後並未以契約訂立夫妻財產制，而系爭不動產
    係於83年10月11日兩造婚姻關係存續中購買，並登記於被告
    名下等情，為兩造所不爭執，則依首揭法律規定，系爭不動
    產應為被告之原有財產，屬於被告所有。
  (二)次按當事人主張有利於己之事實者，就其事實有舉證之責任
    ，民事訴訟法第277 條前段定有明文。又民事訴訟如係由原
    告主張權利者，應先由原告負舉證之責，若原告先不能舉證
    ，以證實自己主張之事實為真實，則被告就其抗辯事實即令
    不能舉證，或其所舉證據尚有疵累，亦應駁回原告之請求，
    最高法院著有17年度上字第917 號判例可資參照。另借名登
    記乃係當事人之一方將其出資買受之物登記於他方名下，而
    管理、使用、處分權仍屬於該一方之無名契約，惟此無名契
    約仍需有雙方意思表示之合致，始足成立。原告主張系爭不
    動產僅係借被告之名義登記，惟被告則否認兩造間有何借名
    關係存在，故原告就此有利於己之事實，應負舉證責任。
  (三)原告主張證人乙○○知悉系爭不動產係原告所出資購買云云
    ，然查證人乙○○雖於本院證述系爭不動產買賣係由原告出
    面簽約，第1 期款50萬元、第2期款50萬元及第3期款90萬元
    均由原告所支付等語（見本院卷第37頁），惟證人乙○○擔
    任見證人之買賣契約書上，關於出賣人部分記載為李慶憲，
    此有買賣契約書在卷可稽（見本院卷第42頁），顯與前開土
    地登記簿及建築改良物登記簿所載，係由雷文海移轉系爭不
    動產所有權予被告之事實不符，因而，無從根據證人乙○○
    之證述，即逕認系爭不動產為原告所出資購買並借用被告名
    義登記之事實為真正。
  (四)次查，原告又主張被告未曾工作，並無資力購買系爭不動產
    ，而係由原告以伊工作所得出資購買云云，固據提出新港區
    漁會存摺（見本院卷第8 頁）、郵政存簿儲金簿（見本院卷
    第9 至10頁）為證，惟查，前開儲金簿之所有人為原告之子
    田敏龍而非原告，且上揭存摺及儲金簿交易之記載日期，分
    別為自90年8 月31日起至93年1月29日止，及自88年10月5日
    起至92年9 月15日止，其間均無原告主張各次清償系爭不動
    產貸款清償日期。況原告所主張先後於84年4 月18日、84年
    10 月28日、85年1月10日分別清償40萬元、50萬元及50萬元
    貸款云云，均為被告所否認，原告復未就清償貸款之資金來
    源提出證據供本院審酌，從而，原告主張購買系爭不動產資
    金係由原告出資云云，顯屬無據。
  (五)再者，基於男女平等之原則，夫在外工作，或經營企業，妻
    在家操持家務、教養子女，亦備極辛勞，使夫得無內顧之憂
    ，專心發展事業，其因此所增加之財產，不能不歸功於妻子
    之貢獻與協力。且於婚姻關係存續中，夫妻間固非不得另行
    成立借名登記契約，但此時基於夫妻財產制取得之財產權歸
    屬與夫妻因借名登記契約所取得財產間之區別，即不得單以
    係由夫或妻何人出資作為判斷兩者間區別之要素或條件。蓋
    妻縱未出資，其對操持家務之奉獻，並不影響其於婚姻關係
    存續中依夫妻財產制所取得財產權之保有，否則即有違背上
    開夫妻各保有其所有權規定之立法意旨。因而，縱認本件原
    告主張伊出資購買系爭不動產屬實，惟原告並未就兩造成立
    借名登記契約合意之事實舉證證明之，從而，原告主張業已
    終止借名登記法律關係，而請求被告返還系爭不動產云云，
    自非可採。
六綜上所述，原告不能證明兩造間有何借名登記契約存在，則原
  告本於民法第767條及第179條之規定，訴請被告將系爭不動產
  所有權移轉登記予原告，為無理由，應予駁回。
七本件事證已臻明確，兩造其餘之攻擊或防禦方法，經本院斟酌
  後，認均不足以影響本判決之結果，自無逐一詳予論駁之必要
  ，附此敘明。
八訴訟費用（裁判費）13,672元，應由被告負擔。
九結論：原告之訴為無理由，依民事訴訟法第78條、第87條第1
  項判決如主文。
中    華    民    國    97    年    4     月    9     日
                  民事庭審判長法  官  楊智勝
                              法  官  黃珮茹
                              法  官  陳君鳳
以上正本係照原本作成。
如對本判決上訴，須於判決送達後20日內向本院提出上訴狀。
中    華    民    國    97    年    4     月    11    日
                              書記官  莊永利


司法院資訊處製作；財團法人民間司法改革基金會備份。
